臺灣高等法院民事判決　九十年度上字第一一一七號
　　上　訴　人　甲○○
　　　　　　　　乙○○○
　　　　　　　　丙○○
　　被上訴人　　庚○○
　　訴訟代理人　蘇松發
　　被上訴人　　戊○○
　　　　　　　　己○○
　　訴訟代理人　游淑花
　　被上訴人　　丁○○
右當事人間拆屋還地事件，上訴人對於中華民國九十年九月五日臺灣臺北地方法院八
十九年度重訴字第七一○號第一審判決提起上訴，本院判決如左：
    主      文
上訴駁回。
第二審訴訟費用由上訴人負擔。
    事實及理由
甲、程序部分：
    被上訴人己○○未於言詞辯論期日到場，核無民事訴訟法第三百八十六條所列各
    款情形，依上訴人之聲請，由其一造辯論而為判決。
乙、實體部分：
一、上訴人主張：坐落台北市○○區○○段三小段七六一地號（以下簡稱第七六一地
    號）土地為上訴人所有，詎被上訴人庚○○、戊○○、己○○、丁○○竟分別於
    其住處即庚○○於門牌號碼台北市○○區○○街五八三巷九九號、戊○○於同上
    巷九七號、己○○於同上巷九五號、丁○○於同上巷九三號前，將系爭土地或以
    矮牆，或以鐵皮屋頂、石綿瓦屋頂、水泥磚牆及支柱圈圍，據以占有使用。依系
    爭公寓使用執照記載，系爭公寓基地面積為九百平方公尺，使用地號台北市○○
    區○○段三小段七六○、七六○之一、七六二地號（以下分別簡稱第七六○、七
    六○之一、七六二地號）三筆土地。前開三筆土地，面積分別為六四二平方尺（
    七六○地號）、一六六平方公尺（七六○之一地號）及九一平方公尺（七六二地
    號），三筆合計為八九九平方公尺，原判決未將第七六○之一地號面積算入，以
    致少算被上訴人所有基地之面積。基此以觀，被上訴人購買之公寓確係以當時主
    管建築機關核可之改編後第七六○地號之邊界為建築線。被上訴人倘主張當時之
    主管建築機關未依建築法第四十二條、第四十八條規定，將第七六○地號臨接建
    築線，依舉證責任分配之原則，自應由主張例外事實之被上訴人提出證據以明。
    依系爭公寓工程竣工圖顯示，建築物主體與建築線之間僅留有二公尺寬之空地作
    為雨水暗管及雨水陰井使用，因之，距離建築物主體超出二公尺以上，即建築線
    以外之空地，即非系爭公寓之建築基地，而系爭上訴人所有之第七六一地號土地
    距離系爭公寓即建築物主體超過二公尺以上，系爭土地並非系爭公寓之建築基地
    ，應堪認定。至現有之道路境界線何以未與系爭公寓之建築線相連接？依台北市
    政府測量大隊於八十九年十一月間赴實地檢測結果，發現四樓建物位置距離建築
    線位置約三至四公尺，與使用執照平面圖所示二公尺似有不符，．．．」，顯然
    計劃道路中心樁測設後，致發生道路境界線未能與系爭公寓之建築線連接之現象
    ，乃系爭公寓建竣以後之事實。厥為要者，依台北市政府七十七年十二月十二日
    府工二字第二八九一五四公告案，上述六公尺排水溝變更為六公尺計劃道路，並
    與鄰接之六公尺計劃道路合併為十二公尺計劃道路．．．」，不惟足以證明系爭
    公寓建造時，建築基地前為六公尺之排水溝，且台北市政府係遲至七十七年間方
    才公告上述六公尺排水溝變更為六公尺計劃道路，均與被上訴人主張系爭公寓建
    築基地建築線自始與計劃道路境界線一致等情不符，被上訴人所言不實。又依論
    理而言，倘系爭土地確為系爭公寓之建築基地，則地目應屬建地，然系爭土地地
    目迄今仍為林地，應非建築基地無疑。被上訴人占用系爭土地係自數年以前開始
    ，此由被上訴人庚○○新建之矮牆、花台簇新，及被上訴人戊○○於原審八十九
    年七月五日調查庭自認，係於八十八年間方始購買系爭公寓，且其前手蕭李蓮嬌
    於戊○○對其提出刑事詐欺告訴案件偵訊時自認，係於六、七年前方才加蓋等節
    ，堪以認定。另參看上訴人丙○○七十七年間結婚時拍攝之錄影帶顯示，當時系
    爭土地尚無加蓋矮牆、鐵皮屋頂、水泥牆及鐵捲門等，足證原審認定被上訴人或
    其前手占用系爭土地已達二十餘年，殊嫌率斷。綜上所述，被上訴人既均無權占
    用上訴人所有之系爭土地，爰依民法第七百六十七條所有權人之物上請求權，訴
    請被上訴人拆屋還地等語。上訴聲明：(一)原判決關於駁回上訴人後開第二項之訴
    部分，及該部分假執行之聲請，並訴訟費用之裁判廢棄。(二)被上訴人庚○○應將
    坐落台北市○○區○○段三小段七六一地號上土地如原判決附圖一丁部分，面積
    十九平方公尺，其上之矮牆、花檯拆除，並將占用土地返還上訴人。(三)被上訴人
    戊○○應將坐落台北市○○區○○段三小段七六一地號上土地如原判決附圖一丙
    部分，面積十七平方公尺，其上之鐵皮屋頂、水泥牆、柱及鐵捲門拆除，並將占
    用土地返還上訴人。(四)被上訴人己○○應將坐落台北市○○區○○段三小段七六
    一地號上土地如原判決附圖一乙部分，面積十二平方公尺，其上之石綿瓦屋頂及
    支柱拆除，並將占用土地返還上訴人。(五)被上訴人丁○○應將坐落台北市○○區
    ○○段三小段七六一地號上土地如原判決附圖一甲部分，面積九平方公尺，其上
    之水泥磚牆及支柱拆除，並將占用土地返還上訴人。(六)上訴人願供擔保請准宣告
    假執行。
二、被上訴人則以：被上訴人丁○○與己○○購買台北市○○街五八三巷九十三號一
    樓、九十五號一樓房屋時，仲介之人均告以前庭、後院一併出賣，上訴人甲○○
    、乙○○○及渠等被繼承人王振中為該公寓之起造人及出賣人，並毗鄰居住於同
    巷一○一號一樓，二十餘年來均無異議。第七六一地號土地，重測前為台北市松
    山區○○○段一○一七之三地號，分割自同地段一○一七地號，而該一○一七地
    號即被上訴人等人房屋之坐落基地，起造人於房屋取得使用執照後，向台北市松
    山地政事務所申請分割，其中分割出一○一七之三地號屬道路用地，一○一七之
    二地號屬住宅用地即被上訴人等人所有房屋之基地，又建築基地應與建築線相連
    接，而已公告之道路境界線為建築線，被上訴人等人所有房屋之建築基地約九百
    平方公尺，依當時建築法規之建蔽率為十分之六，可證建築基地留有十分之四之
    法定空地，被上訴人等人所搭建之鐵皮屋係坐落在法定空地上，而該一○一七之
    三地號土地橫於被上訴人等人之屋前，使被上訴人等人之房屋無與道路相連接，
    顯係當時測量之錯誤，台北市政府地政處已通知七六一地號應辦理更正為都市○
    ○道路用地。上訴人為起造人或起造人之繼承人，自有義務申請地政機關更正，
    上訴人不為此途，竟訴請被上訴人等人拆除地上物返還土地，違反誠實信用原則
    。縱或不然，被上訴人等人使用系爭土地二十餘年，已取得地役權，再不然，被
    上訴人等人亦得主張民法第七百八十九條規定之通行權等語置辯。並聲明：上訴
    駁回。
三、兩造不爭執之事實：
    上訴人主張其為第七六一地號土地之所有權人，被上訴人庚○○、戊○○、己○
    ○、丁○○占用上開第七六一地號土地興建鐵板屋頂或石綿瓦屋頂、水泥牆等物
    之事實，業據上訴人提出土地登記簿謄本為證，並經原法院勘驗現場及囑託台北
    市松山地政事務所測量屬實，製有勘驗筆錄及土地複丈成果圖在卷可稽，應堪信
    為真實。
四、兩造爭執點之論述：
    上訴人主張被上訴人無權占有上訴人之土地，則為被上訴人否認，故本件之爭點
    厥為被上訴人是否無權占有上訴人所有之七六一地號土地，茲分別敘述如下：
　　(一)被上訴人庚○○、戊○○、己○○、丁○○之房屋所坐落之基地為重測前之台
　　　北市松山區○○○段第三二三、一○一七地號土地，面積九百平方公尺，有使
　　　用執照申請書及使用執照存根在卷可憑（本院卷第三十三頁、第一一三頁），
　　　上開第三二三地號土地，嗣再分割為第三二三及三二三之一地號，第一○一七
　　　地號土地，則分割為一○一七、一○一七之一、一○一七之二、一○一七之三
　　　地號土地，分割之時間均為六十五年八月廿五日。再比較卷附之地籍圖及現登
　　　記之土地登記簿謄本，可知被上訴人房屋之坐落基地現編為台北市○○區○○
      段三小段第七六○、七六○之一，七六二地號，上開之七六○地號土地面積為
      六四二平方公尺、七六二地號土地面積則為九一平方公尺，七六○之一地號土
      地面積為一六六平方公尺，兩者合計為八九九平方公尺，與使用執照申請書及
      使用執照存根所載之九百平方公尺相較，短少一平方公尺，此為地籍圖重測前
      後誤差之結果，應可認定。
    (二)依據台北市政府工務局建築管理處九十年十一月七日，北市工建照字第九○六
      九八三九九○○號函：「經查旨揭執照存根及原卷，本案建築基地重測前位屬
      本市○○○段三二三、一○一七地號土地，建築基地面積計九○○平方公尺，
      建造當時基地建築線申請業經本局62.8.7，六二線字第一五一七號指示在案，
      按『建築基地與建築線應相連接』係建築法第四十二條所明定，而依原使用執
      照一樓平面圖所示，建築基地亦臨接建築線」（本院卷第八十五頁）。由此可
      證，被上訴人所有房屋之建築基地應臨接建築線。次查，台北市政府（六四）
      使字第二一○三號使用執照存根記載（本院卷第一一三頁）建築基地面積為九
      ○○平方公尺，建蔽率為十分之六，則基地上應可蓋五四○平方公尺的建物（
      900×0.6＝ 540），其餘三六○平方公尺為法定空地。系爭公寓建築基地土地
      包括；七六二地號（九一平方公尺）、七六○地號（六四二平方公尺）、七六
      ○之一號地（一六六平方公尺），其中七六○之一號地（一六六平方公尺）為
      法定空地，另七六二號地（九一平方公尺）加上七六○號地（六四二平方公尺
      ）共七三三平公尺，扣除五四○平方公尺的建物面積，公寓建物前應尚有約一
      九三平方公尺的法定空地。假使七六一號土地（九七平方尺）在系爭公寓建築
      基地內，則建築基地所有面積合計為九九六平方公尺（899＋97＝996），與使
      用執照存根記載面積即有未合。被上訴人所有之房屋基地既然與建築線連接，
      而七六一地號地目為「林」並非建地，故七六一地號應不可能在系爭建築基地
      之建築線內。
    (三)參照台北市政府工務局六四年十一月五日核發之（六四）使字第二一○三號使
      用執照一樓平面圖，系爭建築基地確係臨接建築線，且公寓建物與建築線之間
      確留有法定空地，建築線確係與十二公尺寬道路相連（本院卷第一一五頁）。
      另依台北市政府地政處九十一年十一月十三日北市地測字第○九一三○八三一
      八○○號函文，略謂；「吳興段三小段七六○地號為何未能面臨馬路建築由辦
      理會勘，案經本處測量大隊派員實地及查調本案建築線指示圖、使照圖與重測
      前地籍圖，分析結果本案地段舊地籍圖圖地嚴重不符，重測之移繪似有瑕疵。
      另有關七六一地號依重測前舊地籍圖分析應為道路用地，應更正後還原舊地籍
      圖之標的位置‧‧‧七六一地號應辦理更正及補辦更正後屬都市○○道路用地
      之七六一地號土地。」。是第七六一地號土地，確為被上訴人房屋坐落建築基
      地之法定空地，被上訴人並非無權占有七六一地號土地，且台北市政府將撤銷
      六十八年有關七六一等地號錯誤位置重測結果，更正後之七六一地號全筆均屬
      都市○○道路用地。由上可證，系爭第七六一號土地，係台北市政府地籍重測
      錯誤，導致七六一地號移入被上訴人所有房屋建築基地建築線內，洵堪認定。
    (四)上訴人主張依據台北市政府七十七年十二月十二日府工二字第二八九一五四公
      告案，系爭公寓建造時建築基地前為六公尺之排水溝，與被上訴人主張系爭公
      寓建築基地建築線自始與計劃道路境界線一致等情不符。查，依台北市政府都
      市發展局九十年十月三十日北市都五字第九○二二六三一四○○函可知，被上
      訴人所有房屋基地面臨十二公尺計畫道路，自六十二年三月一日公告後，並未
      變更（本院卷第六十五頁），而被上訴人所有之房屋建築執照係六十二年九月
      二十一日核發，足見被上訴人所有之房地於建造時即已面臨十二公尺計畫道路
      。
    (五)上訴人另主張，依系爭公寓工程竣工圖顯示，建築物主體與建築線之間僅留有
      二公尺寬之空地作為雨水暗管及雨水陰井使用，因之，距離建築物主體超出二
      公尺以上，即建築線以外之空地，並非系爭公寓之建築基地，而上訴人所有之
      七六一地號土地距離系爭公寓即建築物主體超過二公尺以上，七六一地號土地
      並非系爭公寓之建築基地云云。依據台北市政府地政處測量大隊於八十九年十
      一月間赴實地檢測結果，發現四樓建物位置距離建築線位置約三至四公尺，與
      使用執照平面圖所示二公尺似有不符‧‧‧」、「‧‧‧計劃道路中心樁105c
      、106c係民國六十五年測設．．．」，上訴人主張計劃道路中心樁測設後，致
      發生道路境界線未能與系爭公寓之建築線連接之現象，乃系爭公寓建竣以後之
      事實。惟查，上訴人甲○○、乙○○○及上訴人之被繼承人王振中為該建築物
      之起造人，且為建築基地之所有人，有使用執照存根及土地登記簿謄本足稽，
      上訴人及其被繼承人王振中於興建該建築物時，應明知該建築物基地之範圍為
      何，就建築圖及竣工圖亦應知之甚詳，而被上訴人僅係各該房屋之所有權人，
      其等本於買賣之關係各向其前手購買房屋及所坐落之基地，縱令台北市政府測
      量大隊於八十九年十一月間赴實地檢測結果，發現四樓建物位置距離建築線位
      置約三至四公尺，與使用執照平面圖所示二公尺似有不符之情形，亦屬原始起
      造人即上訴人所造成，與單純購買房地之被上訴人無涉。上訴人主張被上訴人
      等無權占有，訴請被上訴人拆除地上物及返還土地，洵屬無據。
五、綜上所述，本件上訴人之主張，為不足採，被上訴人抗辯尚屬可信。從而，上訴
    人主張本於無權占有之法律關係，請求被上訴人庚○○、丁○○、戊○○、己○
    ○分別拆除如原判決附圖一編號甲、乙、丙、丁之地上物，將土地返還與上訴人
    ，為無理由，不應准許。其假執行之聲請亦失所附麗，應併予駁回。原審為上訴
    人敗訴之判決，及駁回其假執行之聲請，並無違誤。上訴意旨指摘原判決不當，
    求予廢棄改判，為無理由，應予駁回。
六、本件事證已臻明確，兩造其餘攻擊防禦方法，經審酌後，或與本件無涉，或與判
    決結果不生影響，毋庸一一論列。
七、據上論結，本件上訴為無理由，依民事訴訟法第四百四十九條第一項、第四百六
    十三條、第三百八十五條第一項前段、第七十八條、第八十五條第一項前段，判
    決如主文。
中　　　華　　　民　　　國　　九十一　　年　　 十二　　 月　　  十一　　日
                                  民事第九庭
　　　　　　　　　　　　　　　　　　　審判長法　官　吳　謙　仁
　　　　　　　　　　　　　　　　　　　　　　法　官　游　婷　麟
　　　　　　　　　　　　　　　　　　　　　　法　官　蘇　瑞　華
右正本係照原本作成。
如不服本判決，應於收受送達後二十日內向本院提出上訴書狀，其未表明上訴理由者
，應於提出上訴後二十日內向本院補提理由書狀（均須按他造當事人之人數附繕本）
上訴時應提出委任律師或具有律師資格之人之委任狀；委任有律師資格者，另應附具
律師及格證書及釋明委任人與受任人有民事訴訟法第四百六十六條之一第一項但書或
第二項（詳附註）所定關係之釋明文書影本。
中　　　華　　　民　　　國　　九十一　　年　　十二　　　月　　十三　　　日
　　　　　　　　　　　　　　　　　　　　　　書記官　賴　以　真
附註：
民事訴訟法第四百六十六條之一（第一項、第二項）：
對於第二審判決上訴，上訴人應委任律師為訴訟代理人。但上訴人或其法定代理人具
有律師資格者，不在此限。
上訴人之配偶、三親等內之血親、二親等內之姻親，或上訴人為法人、中央或地方機
關時，其所屬專任人員具有律師資格並經法院認為適當者，亦得為第三審訴訟代理人
。
